【裁判字號】    89,判,2114
【裁判日期】    890622
【裁判案由】    免職
【裁判全文】
行  政  法  院  判  決                          八十九年度判字第二一一四號
    原      告  甲○○
    被      告  內政部警政署
右當事人間因免職事件，原告不服公務人員保障暨培訓委員會中華民國八十八年二月
二十四日八八公審決字第○○二一號再訴願決定，提起行政訴訟。本院判決如左︰
    主  文
原告之訴駁回。
    事  實
緣原告原係內政部警政署保安警察第四總隊隊員，因涉及中央警察大學八十七學年度
二年制技術學系班入學考試舞弊案，遭被告以其行為破壞紀律，情節重大，以八十七
年八月十三日警署人乙字第一○二○號令予以免職。原告不服，提起復審、再復審，
遞遭駁回，乃提起行政訴訟。茲摘兩造訴辯意旨於次：
原告起訴意旨略謂︰一、按行政機關所為之行政處分，不得違反比例原則及相當性原
則，否則即有「用大砲打小鳥」、「殺雞用牛刀」等裁量權逾越之嫌。二、原告雖於
偵查中業已坦承曾為求考試錄取而花錢疏通之情事，固然破壞考試公平性，但充其量
僅能將原告因作弊取得之入學資格取消，或取消學位，或取消因學歷晉升之官階等級
，如此即足收懲處之效。況依警察人員管理條例第二十九條第一項規定，涉內亂、外
患、貪污、瀆職、匪、詐欺、侵佔或恐嚇等罪經提起公訴；或犯其他之罪，未宣告
緩刑或易科罰金，或被通緝或羈押時，亦僅依法停職，而今原告行為不比上述各款情
節嚴重，竟遭免職處分，顯已違反前述比例原則及相當性原則。三、原告因本件行賄
案，雖經台灣桃園地方法院檢察署檢察官偵結起訴，惟尚未判決確定，且日後如經法
官判處徒刑但宣告緩刑時，則現階段逕予免職處分，已對原告造成重大損害。四、綜
上所陳，本案處分，復審，再復審決定均有違誤，自難令人甘服，敬請詳予審核，將
再復審決定，復審決定及原處分撤銷，用保原告合法權益。
被告答辯意旨略謂︰一、查警察人員管理條例第三十一條第一項第一款規定略以：「
警察人員有公務人員考績法規所定一次記二大過情事之一者，主管機關應予以免職。
」及公務人員考績法施行細則第十四條第一項第二款第七目規定略以：「挑撥離間或
破壞紀律，情節重大者，一次記二大過。」是以依上開規定，警察人員如有破壞紀律
，情節重大之行為，主管機關即應予以免職，合先明。二、次查本案原告於八十七
年八月七日由桃園地方法院檢察署檢察官傳喚到案，並交由本署刑事警察局訊問，雖
矢口否認涉及中央警察大學八十七學年度二年制技術學系班入學舞弊，惟其臺灣警察
專科學校專九期同學（原任臺中市警察局偵查員）鄭達麟於接受偵訊時，坦承仲介原
告，以新臺幣一百二十萬元向中央警察大學前電子計算機中心代主任郭振源行賄，並
由郭振源竄改原告資績計分及電腦成績單分數，使其順利通過考試。除郭振源桌上型
及手提電腦均有涉案員警名單，中央警察大學主電腦亦有調閱成績等等紀錄外，經查
原告資績計分前經服務機關核算為二十一．五分，並由其核對無訛，親自簽章確認，
惟經竄改為二十二．五分，且電腦成績單分數與中央警察大學人工計算分數差距甚大
（電腦成績單分數為英文五十六．五分、憲法九十四．六六分、刑法八十六．六七分
、警察勤務七十七．八分、警察法規八十六．三分，經人工計算分數為英文十五‧五
分、憲法四十一‧三三分、刑法四六‧六七分、警察勤務四十．八分、警察法規三十
九．四分，二者總分相差二一七．二三分），如資績計分及電腦成績單分數未經竄改
，原告則無法通過考試，又其接獲電腦成績單時，各科分數顯有異狀，亦均未即提出
更正。本案鄭達麟、郭振源二員分別於八十七年八月八日、十二日、十三日、二十七
日及九月九日檢署偵訊時，均坦承不諱，而原告於復審書、再復審書及行政訴訟起訴
狀中均未加否認，並有被告刑事警察局調查筆錄及臺灣桃園地方法院檢察署檢察官起
訴書可稽，是以原告行賄及考試舞弊行為，至臻明確，洵堪認定。三、中央警察大學
為我國警察幹部人才培育之搖籃，中央警察大學學生畢業後即派任巡官或分隊長等同
職序職務，即為基層員警執法之領導與模範者，其品德操守攸關警察聲譽與形象甚鉅
，亦關係社會治安之良窳，是以中央警察大學學生之素質與能力須嚴格篩選控管，不
容濫竽充數者蒙混其間，故中央警察大學入學考試之公正性，不許有所誤差；而進入
中央警察大學就讀，已成為當前基層員警晉升警官之唯一管道，為所有基層員警之最
大希望與理想，其應試者甚眾，競爭極為激烈，多數員警於繁重勤務之餘，準備應試
不敢稍懈，是以中央警察大學入學考試之公平性，亦絕不容破壞。按原告身為警察人
員，本應以取締非法為職責，卻知法犯法，圖以不法手段取得考試及格資格，不僅影
響平日盡忠職守、堅守崗位之基層員警參加考試之權益，更破壞考試制度之公正性與
公平性，其行為除已違反公務員服務法第五條有關公務員應誠實清廉、謹慎勤勉之規
定外，亦有損警紀及警譽，核屬品德操守上之重大瑕疵。被告為整飭警紀，審酌原告
行為，破壞紀律，情節重大，爰依警察人員管理條例第三十一條第一項第一款及公務
人員考績法施行細則第十四條第一項第二款第七目等規定，從嚴從重追究其行政責任
，認事用法，並無不當。原告指稱其為求考試錄取而花錢疏通，雖破壞考試公平性，
但充其量僅能將其因作弊取得之入學資格取消，或取消學位，或取消晉升之官階，而
竟遭免職處分，顯然處罰過重云云，純係卸責之詞，顯不足採。四、依公務員服務法
第二十二條規定：「公務員有違反本法者，應按情節輕重，分別予以懲處，其觸犯刑
事法令者，並依各該法令處罰。」及行政院人事行政局七十三年十一月六日七三局參
字第二七六四七號函釋略以：「公務人員涉嫌刑案於移送法辦時，須隨即檢討其行政
責任，如行政方面違失情節重大，符合公務人員考績法及其施行細則或專業人員獎懲
標準表一次記二大過之規定，則應辦專案考績予以免職。」次依被告頒行「端正警察
風紀實施計畫」規定，違反警察紀律行為，分為違反工作、生活及品操風紀等三項，
違反品操風紀者，加重紀二大過免職，其他違反風紀重點要求，情節重大者，均依警
察人員管理條例、警察人員獎懲標準表及公務人員考績法施行細則等規定，從重懲處
。按八十六年五月二十一日修正公布之警察人員管理條例第三十一條第一項第一款規
定，警察人員有公務人員考績法規所定一次記二大過之情事之一者，應逕予免職。是
以該條例修正後，警察人員已無一次記二大過辦理專案考績免職之適用，如行為已符
合公務人員考績法施行細則第十四條第一項第二款所定一次記二大過之情事者，均由
被告依特別法規定逕予免職。此次中央警察大學新生入學考試舞弊案，因涉案人數龐
大，多達八十人以上，震驚社會大眾，警察聲譽為之蒙羞，被告為淨化警察陣容，端
正警察風紀，爰決議採取壯士斷腕之措施，以重建優良警察形象。另依「刑懲並行」
原則，公務人員行政責任之有無，係以是否違反公務人員相關人事法規作審究，而非
以其刑事責任之有無為唯一準據。原告指稱其涉行賄案，雖經臺灣桃園地方法院檢察
署檢察官偵結起訴，惟尚未判決確定，日後如經判處徒刑但可能宣告緩刑時，免職處
分已對其造成重大損害云云，係屬辯解之詞，諉無可採。五、查臺灣警察專科學校學
生獎懲實施要點第十一條第六款規定：「考試時違反考試規則，情節重大者，勒令退
學。」又查中央警察大學學員生獎懲規則第十六條第十一款及第十二款規定：「入學
考試舞弊，於入學後經查明屬實者，開除學籍」、「校內考試舞弊者，勒令退學」。
原告已由警校畢業，明知考試舞弊之嚴重性，仍心存僥倖，以身試法，被告對於涉案
之現職警察人員，依法予以斷然淘汰，與臺灣警察專科學校及中央警察大學依校規從
嚴處分，懲處標準一致。況且被告對違法犯紀之員警，依法審究行政責任，係衡酌其
行為，於涵攝事實與法律條文時，作行政判斷，若符合公務人員考績法規所定一次記
二大過情事之一者，即依規定予以免職，並無就其他處分作選擇性裁量；又違法犯紀
之員警所涉案情均不同，縱有類似，亦不完全相同，處理情形自然有異，依「本質相
同，同其處理；本質相異，異其處理」之法理，並未違反相當性原則；另按個案情節
輕重，事證明確與否，考量維護警察團體之公益，因應國家社會之期望，依法採取適
當之行政處分，亦未違反比例原則。故原告指稱違反上開原則，有裁量權逾越之嫌云
云，洵屬誤解，不足採信。綜上論結，本件原告之訴為無理由，爰求為判決駁回原告
之訴。
        理  由
按警察人員管理條例第二十八條規定：「警察人員平時考核，以忠誠、廉潔及工作成
績為考核重點。獎勵，分嘉、記功、記大功；懲處，分申誡、記過、記大過、免職
及免官。前項獎懲標準，除依本條例規定外，內政部商請銓部定之。」又同條例第
三十一條第一項列舉十一款事由，有其中之一者，主管機關應予免職。即屬同條例規
定之平時考核懲處免職之標準。警察人員苟有此標準中之事由之一者，主管機關即應
循平時考核程序予以免職。此與公務人員考績法之平時考核懲處分申誡、記過、記大
過，為免職之懲處僅能依年終考績評列丁等免職（第七條第一項第四款），或依專案
考績一次記二大過免職（第十二條第一項第二款第二目）之情形不同。次按警察人員
管理條例第三十一條第一項第一款規定：「警察人員有左列各款情形之一者，主管機
關應予以免職：一、公務人員考績法規所定一次記二大過情事之一者。．．．」又公
務人員考績法施行細則第十四條第一項第二款第七目規定：「本法第十二條第一項第
二款，所稱『專案考績』一次記二大功、二大過之標準，依左列規定：．．．二、有
左列情形之一者，一次記二大過：．．．（七）挑撥離間或破壞紀律，情節重大者。
．．．」上開公務人員考績法施行細則所定之破壞紀律，情節重大者，係屬警察人員
管理條例第三十一條第一項第一款列舉之免職事由之一，警察人員之所為該當「破壞
紀律、情節重大」之要件者，主管機關即應予以免職，並無免職與否之裁量餘地。本
件原告參加中央警察大學八十七學年度二年制技術學系班入學考試，由其臺灣警察專
科學校專九期同學（原任臺中市警察局偵查員）鄭達麟仲介原告，以新臺幣一百二十
萬元向中央警察大學前電子計算機中心代主任郭振源行賄，並由郭振源竄改原告資績
計分及電腦成績單分數，原告資績計分核算為二十一．五分，竄改為二十二．五分，
電腦成績單分數與中央警察大學人工計算分數相差二一七．二三分（電腦成績單分數
為英文五十六．五分、憲法九十四．六六分、刑法八十六．六七分、警察勤務七十七
．八分、警察法規八十六．三分，經人工計算分數為英文十五‧五分、憲法四十一‧
三三分、刑法四六‧六七分、警察勤務四十．八分、警察法規三十九．四分），使其
順利通過考試等情，為原告所自認，並有中央警察大學調查筆錄及台灣桃園地方法院
檢察署檢察官八十七年度偵字第一二○二八、一二○二九號等十一份起訴書影本附原
處分卷可稽，被告因認原告行為構成破壞紀律，情節重大之要件，遂予以免職之處分
。揆諸首揭規定與說明，尚無違誤。復審、再復審決定遞予維持，均無不合。原告茲
起訴主張：原告於偵查中已坦承為求考試錄取花錢疏通之事，充其量僅能將原告因此
取得者取銷之，已足收懲處之效，且警察人員涉內亂、外患、貪、匪等罪，經提
起公訴，依警察人員管理條例第二十九條第一項規定，僅依法停職，原告所為情節較
輕，反遭免職，顯違比例原則及相當性原則。原告雖經提起公訴，如日後法院判決緩
刑，則現所為免職已對原告造成重大損害，應將原處分、復審、再復審決定撤銷云云
。惟查依原告參加中央警察大學八十七年度二年制技術學系班入學考試成績，原未達
入學標準，因行賄竄改成績而得以錄取，乃不法所獲致，則取銷其入學資格，或學位
，或因學歷晉升之官階等級，僅係回復其本來之狀況，不能謂係施以懲處。原告主張
被告對之僅應為取銷入學資格等處置，即足達懲罰之效果云云，並不可採。又按警察
人員管理條例第二十九條第一項列舉五款應即停職之事由，第二項明定其他違法失職
情節重大者，亦得予以停職，以概括列舉以外之事由，是構成停職之原因，甚為廣泛
。與同條例第三十一條規定應予以免職之情形，限於同條第一項列舉之十一款事由，
別無概括性規定者，並不相同。對照停職與免職之列舉事由，同屬規範觸犯刑事罪名
者，前者僅須經提起公訴（第一至三款），或經判決有期徒刑以上之刑未宣告緩刑或
得易科罰金（第四款），或被通緝、押（第五款）者，即屬之；後者則須經有罪判
決確定（第二至五款），或被通緝逾六個月未撤銷通緝（第六款）者，始構成。其間
輕重之衡量，亦不相同。至於免職事由中，另有無關觸犯刑事罪名之情形者，亦無非
基於維護警紀及警譽之需要，乃依立法裁量予以訂入。以上事由，均屬警察人員平時
考核之項目，作為行政上懲處之依據，無關刑事責任之輕重，尚難以無關觸犯刑事罪
名之事由，較諸觸犯刑事罪名之事由之情節為輕。查本案原告所為，固犯行賄及變造
公文書罪嫌，刑事責任較諸停職事由中涉犯內亂、外患、貪、盜匪等罪嫌為輕，但
本案無關其刑事責任之論斷，亦非以其所犯罪嫌作為停職或免職之考量，實以原告平
時負維護公安，防止危害之任職，其考核應以忠誠廉潔及工作成績為重點。乃原告為
一己晉升之私念，以行賄竄改考試成績之手段，圖進入畢業後即晉升警官之中央警察
大學就讀，顯然不符忠誠、廉潔之要求。被告衡酌中央警察大學為警察幹部人才培育
之搖籃，中央警察大學學生畢業即任巡官或分隊長等同職序職務，為基層員警晉升警
官之唯一管道。原告以不法手段圖取得入學中央警察大學資格，影響其他基層員警應
試權益，破壞公平競爭之考試制度，品德、操守有重大瑕疵，有損警紀及警譽，乃認
定構成破壞紀律，情節重大之要件，符合前引法條所定警察人員平時考核之意旨。其
為免職之處分，亦符合首引法條所定應予以免職之要件，並無不合。原告指為其所為
情節較停職事由為輕，予以免職有違比例原則相當性原則云云，並不可採。又原告所
犯如經刑事法院宣告緩刑，與被告認定之免職事由無關，且公訴人於起訴書請求宣告
緩刑，係以原告業受免職之行政處分，已為不法付出代價，原告自不能執以主張其如
受緩刑宣告，免職即為對其造成重大損害。起訴意旨為無理由，應予駁回。
據上論結，本件原告之訴為無理由，爰依行政訴訟法第二十六條後段，判決如主文。
中    華    民    國     八十九      年      六      月     二十二      日
                    行 政 法 院 第 二 庭
                                審 判 長 評  事      陳  石  獅
                                         評  事      彭  鳳  至
                                         評  事      黃  合  文
                                         評  事      林  茂  權
                                         評  事      王  立  杰
右  正  本  證  明  與  原  本  無  異
                                         法院書記官  王  福  瀛
中    華    民    國     八十九      年      六      月     二十三      日


司法院資訊處製作；財團法人民間司法改革基金會備份。
